【裁判字號】    97,易,2673
【裁判日期】    971127
【裁判案由】    妨害自由等
【裁判全文】
臺灣板橋地方法院刑事判決              97年度易字第2673號
公  訴  人  臺灣板橋地方法院檢察署檢察官
被      告  甲○○
上列被告因妨害自由等案件，經檢察官提起公訴（97年度偵字第
8409號），本院判決如下：
    主  文
甲○○無罪。
    理    由
一、公訴意旨略以：被告甲○○基於重利之犯意，乘乙○○、丙○○等人急需用錢之際，自民國95年10月間某日起至95年11
    月間，（一）在乙○○位於臺北縣板橋市○○路○ 段33號20
    樓之3 「紅典國際企業有限公司」（下稱紅典公司）內，陸
    續貸予乙○○新臺幣（下同）200 萬餘元，每借100 萬元，
    須預扣10萬元利息，約定每10天收取利息10萬元（相當於月
    息30分）；（二）在丙○○位於臺北市○○○路○ 段113 巷
    21 號 「富達租車股份有限公司」（下稱富達租車公司）內
    ，陸續貸予丙○○410 萬餘元，且每借款100 萬元，需預扣
    利息10萬元至20萬元，約定每10天為1 期，收取10萬元至20
    萬元利息（相當於月息30分至60分）。嗣因乙○○、丙○○
    等無力支付利息，甲○○復基於恐嚇之犯意，於96年8 月8
    日，至李女上址公司內，向李女恫稱：給你1 個月時間處理
    ，如不願配合還錢，將帶人來砸公司並對公司不利等語。另
    於96 年8月初，夥同姓名年籍不詳之男子3 人，前往丙○○
    上址公司內，要求丙○○需於9 月份（次月）還款，否則公
    司將派人前來處理，並將陳某停放於公司之自用小客車（車
    號為ZZ -3393號及ZZ-3400 號）強行開走。致陳某等人心生
    畏懼，足以危害渠等之生命、身體及財產之安全。因認被告
    係犯刑法第344 條之重利罪嫌、第305 條之恐嚇危害安全罪
    嫌、第304 條第1 項之強制罪嫌等語。
二、按犯罪事實應依證據認定之，無證據不得認定犯罪事實；不
    能證明被告犯罪者，應諭知無罪之判決，刑事訴訟法第154
    條第2 項及第301 條第1 項，分別定有明文。次按認定不利
    於被告之事實，須依積極證據，苟積極證據不足為不利於被
    告事實之認定時，即應為有利於被告之認定，更不必有何有
    利之證據；又事實之認定，應憑證據，如未能發現相當證據
    ，或證據不足以證明，自不能以推測或擬制之方法，以為裁
    判基礎。而刑事訴訟法上所謂認定犯罪事實之積極證據，係
    指適合於被告犯罪事實之認定之積極證據而言，雖不以直接
    證據為限，間接證據亦包括在內；然而無論直接或間接證據
    ，其為訴訟上之證明，須於通常一般之人均不致有所懷疑，
    而得確信其為真實之程度者，始得據為有罪之認定，倘其證
    明尚未達到此一程度，而有合理之懷疑存在時，致使無從形
    成有罪之確信，根據「罪證有疑，利於被告」之證據法則，
    即不得遽為不利被告之認定（最高法院30年上字第816 號、
    29年上字第3105號、30年上字第1831號、40年臺上字第86號
    及76年臺上字第4986號判例意旨參照）。再者，告訴人之告
    訴，係以使被告受刑事訴追為目的，是其陳述是否與事實相
    符，仍應調查其他證據以資認定，此有最高法院29年上字第
    3105號、40年臺上字第86號、30年上字第816 號、52年度臺
    上字第1300號、76年臺上字第4986號判例可資參照。
三、公訴人認被告涉有前揭犯行，係以1 、被告於警詢及偵查中
    之供述。2 、告訴人乙○○、丙○○於警詢時之指訴。3 、
    被告簽收之支票存根19張等證據資料，為其論斷之依據。訊
    據被告甲○○堅決否認涉有上開重利、恐嚇、強制犯行，辯
    稱：伊沒有借錢給乙○○，乙○○是從事服飾業，伊去找乙○○都是請教服飾業設櫃的問題，是乙○○叫伊在支票存根
    上簽名，因為乙○○說要簽給股東看，她拿給支票存根給伊
    簽名時上面都是空白的，沒有填寫金額，伊沒有拿乙○○所
    開立的支票，也沒有到她公司去恐嚇她，伊和丙○○間也沒
    有債務關係，伊只有介紹丙○○買一台BMW 的車子，伊沒有
    到丙○○的公司強行把他的2 台車開走，也沒有恐嚇他等語
    。
四、經查：
(一)告訴人乙○○於警詢時雖指稱：伊經營紅典公司，於95年11
    月中旬因現金週轉急迫，透過朋友介紹認識被告，伊從95年
    11月中旬至今陸續向被告週轉200 萬元，月息約30分，已償
    還本金150 萬元，利息已支付大約300 萬元，還剩本金55萬
    元尚未清償，因為伊公司經營不善，無法繼續償還借款，被
    告於96年8 月8 日到伊公司對伊恫稱：「給你1 個月時間處
    理，如不願配合還錢，將帶人來砸公司，並對你不利」等語
    ，之後還陸續打電話恐嚇伊（見偵卷第18、19、21、22頁）
    ，惟被告迭於警、偵訊及本院審理時均堅詞否認有恐嚇及借
    款予告訴人乙○○之事實，且證人乙○○經本院合法傳拘均
    未到庭作證，此一重要證人既無法出現於公判庭，由當事人
    雙方（檢察官與被告）及法院透過交互詰問及直接審理以發
    現真實，自不得僅憑告訴人乙○○於警詢中之片面指訴，即
    認定被告有貸放款項予乙○○，並收取與原本顯不相當之重
    利及恐嚇犯行。至公訴人雖提出被告簽收之支票存根19張，
    欲證明被告有公訴人所指之上開重利犯行，惟觀諸上開支票
    存根，其上僅記載發票日期、「志豪」等字樣，關於支出之
    確切金額均付諸闕如（見偵卷第32至34頁），自不能據為認
    定被告涉犯重利之事實依據。
(二)又證人即告訴人丙○○於警詢時供稱：伊經營之富達租車公
    司因現金週轉急迫，伊看到行動電話簡訊內容為「短期週轉
    需要資金調頭寸」就撥打電話，因而認識被告，伊自95年10
    月上旬起至今陸續向被告週轉約410 萬元，利息大約支付60
    0 多萬元（利息約30至60分），但被告仍要求伊償還本金41
    0 萬元，之後被告又陸續到伊公司4 、5 次，還說伊如果不
    願意配合還錢，公司就會來處理，又隨時由被告或其他不詳
    姓名之男子在伊家前等伊，要抓住伊對伊不利，被告在96年
    8 月初，夥同3 名不詳姓名之男子到伊公司要求伊還錢，因
    為伊還不出錢，他們就強行開走伊所有車號ZZ-3393 號、ZZ
    -3400 號自用小客車云云（見偵卷第27頁），嗣於本院審理
    時改口證稱：伊從95年9 、10月開始向被告借錢，前後約1
    年的時間，伊不記得是如何得知被告的電話號碼，是有人給
    伊被告的電話說可以借錢，第1 次向被告借10幾萬元，10天
    1 期，借1 萬元利息4 、50元1 天，借50萬元要支付2 萬5
    千元的利息，伊實拿47萬5 千元，10天要還錢，伊沒有計算
    這1 年內向被告借多少錢，伊現在欠被告400 多萬元，伊已
    經還被告超過500 萬元，在上開還款期間被告沒有用不法的
    方式向伊催討債務，96年8 月間，伊的支票跳票，被告公司
    的人來問伊支票跳票要如何處理，他們就把停在公司門口的
    2 台車子開走，被告當天並沒有去現場，伊要借錢、還錢都
    是和被告聯絡，被告會把錢拿到公司給伊，伊還錢時也是把
    票交給被告，至於錢的來源是被告公司的錢，還是其他人的
    錢伊不清楚，後來因為伊的資金週轉比較混亂，伊還有向其
    他地下錢莊週轉，伊不知道來伊公司把車開走的人和被告有
    何關係云云（見本院卷第35至38頁），觀諸證人丙○○就其
    借款之金額、時間、次數、利息計算之方式、是否使用不法
    之方式催討債務、是否有夥同不詳姓名之男子前往富達租車
    公司將車強行開走等與本案相關之重要事實，先後陳述不一
    ，已見瑕疵，自無從僅以其前後不一之證述，逕認被告確有
    貸放款項後，預扣利息而收取與原本顯不相當之重利、將上
    開自用小客車強行開走之強制及恐嚇犯行。
(三)綜上所述，本件公訴人認被告借款予告訴人乙○○而涉有重
    利、恐嚇危害安全犯行部分，僅有告訴人乙○○於警詢中之
    片面指訴，有關被告借款予告訴人丙○○而涉有重利、強制
    、恐嚇危害安全犯行部分，除告訴人丙○○前後不一之供述
    外，並無其他佐證，是本件公訴人認被告涉嫌前揭犯行所憑
    之證據，尚未達於通常一般之人均不致有所懷疑，而得確信
    其為真實之程度，依刑事訴訟制度「倘有懷疑，即從被告之
    利益為解釋」、「被告應被推定為無罪」之原則，即難遽為
    被告不利之認定。而公訴人所提出之證據，尚不足為被告有
    罪之積極證明，其指出證明之方法，亦無從說服法院以形成
    被告有罪之心證，揆諸前揭說明，本院自應為被告無罪之諭
    知。
據上論斷，應依刑事訴訟法第301條第1項，判決如主文。
本案經檢察官鄭潔如到庭執行職務。
中    華    民    國    97    年    11    月    27    日
                  刑事第十六庭  審判長法  官  李君豪
                                      法  官  何燕蓉
                                      法  官  錢衍蓁
上列正本證明與原本無異。
如不服本判決，應於判決送達後10日內敘明上訴理由，向本院提
出上訴狀 (應附繕本) ，上訴於臺灣高等法院。其未敘述上訴理
由者，應於上訴期間屆滿後20日內向本院補提理由書「切勿逕送
上級法院」。
                                      書記官  陳淑怡
中    華    民    國    97    年    11    月    27    日


司法院資訊處製作；財團法人民間司法改革基金會備份。
